【裁判字號】    99,交聲,2124
【裁判日期】    990831
【裁判案由】    交管條例聲異
【裁判全文】
臺灣板橋地方法院刑事裁定            99年度交聲字第2124號
原處分機關  交通部公路總局臺北區監理所
異  議  人  甲○○
上列受處分人因違反道路交通管理處罰條例案件，對於交通部公
路總局臺北區監理所民國99年6 月14日所為之北監自裁字裁40-C
00000000號裁決處分（原舉發通知單號碼：臺北縣政府警察局北
縣警交大字第C00000000 號），聲明異議，本院裁定如下：
    主  文
原處分撤銷。
甲○○不罰。
    理  由
一、原處分意旨略以：異議人即受處分人甲○○於民國98年12月
    25日16時50分駕駛車號6679-PE 自用一般小客車，行經臺北
    縣蘆洲市○○○道路口之有燈光號誌管制之交岔口，經臺北
    縣政府警察局蘆洲分局警備隊員警以異議人有「闖紅燈」之
    違規事由掣單舉發，嗣異議人提出申訴，經交通部公路總局
    臺北區監理所（下稱原處分機關）函請舉發警局調查結果，
    認受處分人確有闖越紅燈之違規事實，乃依道路交通管理處
    罰條例第53條第1 項、第63條第1 項第3 款（裁決書漏載第
    1 項第3 款）及違反道路交通管理事件統一裁罰基準表之規
    定，於99年6 月14日以北監自裁字裁40-C00000000號裁決書
    裁處受處分人罰鍰新臺幣2,700 元，及記違規點數3 點。異
    議人於99年6 月17日收受裁決書後，於99年6 月30日提出本
    件異議。
二、異議理由略以：異議人於99年12月25日16時50分行經蘆洲市
    ○○○道路口時，由於該路口之交通號誌由黃燈變紅燈的速
    度過快，且路口距離很長，目測約有40公尺，當時看到燈號
    是剛由綠燈轉變為黃燈，且後方有車緊隨在後，為避免緊急
    剎車導致後方車輛追撞，而黃燈時繼續行駛，但未達對面路
    口號誌已由黃燈轉變成紅燈，而等候在路旁交通警察便馬上
    出來開單，為此聲明異議，請求撤銷原處分等語。
三、按汽車行駛至交叉路口，其行進、轉彎，應遵守燈光號誌之
    指示，為道路交通安全規則第102條第1項第1款前段所明定
    ；又行車管制號誌之「圓形黃燈」，其顯示之意義係「用以
    警告車輛駕駛人及行人，表示紅色燈號即將顯示，屆時將失
    去通行路權。」而「圓形紅燈」所顯示之意義則為「(一)車輛
    面對圓形紅燈表示禁止通行，不得超越停止線或進入路口。
    」道路交通標誌標線號誌設置規則第206 條第4 款、第5 款
    分別定有明文。是以，道路交通管理處罰條例第53條所定「
    汽車駕駛人，行經有燈光號誌管制之交岔路口闖紅燈者」之
    違規情形，自係指在交叉路口面對紅燈時超越停止線進入路
    口之情形而言，至於行經交叉路口面對黃燈時，並無駕駛人
    不得超越停止線或進入路口行使通過之規定，此時駕駛人係
    應審酌能否在交通號誌變換完成前安全通過交叉路口，避免
    發生危險事故以及妨害左右車輛、行人通行之問題，故而汽
    車駕駛人在號誌變換為黃燈時進入交叉路口，即使在其行進
    方向之號誌已轉換為紅燈時才駛出交叉路口，惟仍與「行經
    有燈光號誌管制之交岔路口闖紅燈者」之違規行為不盡相符
    （臺灣高等法院95年度交抗字第205 號裁定意旨參照）。
四、經查：
  (一)異議人於98年12月25日16時50分駕駛車號6679-PE 自用一般
    小客車，行經臺北縣蘆洲市○○○道路口之有燈光號誌管制
    之交岔口，為臺北縣政府警察局蘆洲分局警備隊員警以異議
    人有「闖紅燈」之違規事由掣單舉發等情，有臺北縣政府警
    察局蘆洲分局99年1 月11日北縣警蘆交裁字第0990000846號
    書函、交通部公路總局臺北區監理所99年6 月14日所為之北
    監自裁字裁40-C00000000號裁決書及臺北縣政府警察局舉發
    違反道路交通管理事件通知單各1 份在卷可稽。
  (二)又本件舉發異議人之違規地點，乃臺北縣蘆洲市○○○道路
    口，依路口號誌依證人即舉發本件違規之臺北縣政府警察局
    蘆洲分局警備隊警員乙○○到庭結證：系爭地點有3 個紅綠
    燈，最右側紅綠燈（下稱編號C3之號誌）是蘆洲往三重方向
    ，中間紅綠燈（下稱編號B 之號誌）是架設在雙向道上，左
    側可以上堤防往五股，右側是來車往三重方向，最左側紅綠
    燈（下稱編號A 之號誌）是上堤防往五股方向，最右側也是
    雙向車道，現場沒監視器，所以沒有照片。總共四個車道，
    中間兩個車道用一個紅綠燈等語（參98年8 月4 日訊問筆錄
    第2 頁），暨當庭繪製之現場圖，復再比對異議人與員警事
    後提出之現場照片後，可知環堤大道路口為四線道，從而如
    以異議人之行進方向，於其行駛之最右側車道上依序遇有C1
    、C2、C3三號誌燈，而停止線上方之紅綠燈即為C2號誌，先
    予敘明。
  (三)又證人乙○○在庭固亦證稱：確定有看到異議人所駕駛的車
    輛在經過停止線後已經轉成紅燈；C 的紅綠燈是雙面的，所
    以我們可以看到紅綠燈的雙換，C 紅綠燈兩面同時變換等語
    （參98年8 月4 日訊問筆錄第3 頁），但同時在上開地點值
    勤之員警王勳鐿卻在庭表示：站立的位置看不到停止線等語
    （同上訊問筆錄），證人乙○○復又改稱：站立的位置距離
    停止線至少2 、3 公尺，且該車道是彎的，看不到下方停止
    線等語。從而舉發員警站立之位置是否可見到異議人通過路
    口停止線時之情況，自屬有疑。再經比對證人乙○○當庭所
    繪製之現場圖及異議人事後所提出之現場照片等件後，本件
    舉發警員即證人乙○○當時所站立之位置，與異議人車行方
    向（往三重方向）車道之燈光管制號誌之間，實係一弧型彎
    道，且因該弧型彎道緣故，兩者之間確有視線阻隔之情形，
    員警當時站立之位置，確實無法看見系爭編號C2號誌之變換
    情形，亦無法看到車輛通過該路口停止線之狀況，且C2之號
    誌燈亦非雙面燈，是異議人主張其通過其車行方向車道路口
    停止線之際，本件舉發警員確無法看見該方向車道上方之燈
    光管制號誌是否已亮啟紅燈等語，確屬無訛。
  (四)再者，然依舉發員警當時站立之位置，因弧型彎道之故，無
    法看見編號C2之燈光管制號誌，已如前述，另參諸員警事後
    提出之現場照片上之標示，亦可知員警係以對向（即往八里
    、五股方向）車道之燈光管制號誌（下稱編號A 之號誌），
    作為判斷該異議人通過環堤大道路口時該編號C2紅燈是否亮
    啟之依據。惟依卷附照片所示，足認證人乙○○用以判斷之
    行車管制號誌，係2 號環堤道專用號誌，架設於往五股、八
    里方向車道之號誌，與系爭編號C2號誌呈一斜線方位，並非
    與之平行，即位於異議人行進路線之左側，與右側編號C2、
    C3等號誌間，呈一類似三角形之相對位置，故當異議人以非
    快之速度通過系爭編號C2號誌下方停止線，並駛過弧型彎道
    到達上揭編號A 之行車管制號誌處下方處時，當有可能已超
    過一定時間，是異議人主張其係於黃燈即將變換紅燈之際通
    過系爭編號C2號誌，即非不可能。此外，依憑卷附之現場圖
    內容，證人乙○○當時所站立之位置實係於編號C3號誌燈後
    方，與編號A 號誌相距約3至4個車道的距離，但編號C3號誌
    至編號C2號誌間尚相距約數十公尺以上，亦即舉發員警所站
    立之位置，距離系爭編號A 號誌至少已達3至4個車道以上之
    距離，另距離編號C2號誌之距離，亦應有數十公尺以上，而
    其係站立在彎道後方之視線受阻隔處，實難信其在遠方逕以
    編號A號誌之變換情形，即可正確判斷駕駛人行經編號C2 號
    誌燈路口停止線之實際狀況。從而本件由於舉發員警執勤位
    置距編號C2或編號A 等兩號誌均甚遠，復有受到彎道路型影
    響致視線阻隔無法看清路口狀況之環境，客觀上實有誤判駕
    駛人闖紅燈之可能性。證人以當時所在位置所見之編號A 號
    誌轉為紅燈，即推論異議人斯時尚未於越過停止線，並非絕
    對正確。
  (五)且按交通警員製單舉發違反道路交通管理處罰條例所列之違
    規行為，係公務員基於職務上權力，依法就特定之具體事件
    所為具公法上效果之單方行政行為，基於道路交通管理事件
    數量龐大及突發狀況較多之特性，為達維護交通秩序、安全
    之行政目的，負責稽查之警察或其他依法執行交通稽查任務
    之人員於舉發交通違規事件時，固不以拍照或其他採證方式
    為其必要，法院於受理交通異議事件時得以舉發人員為證人
    進行調查，以其證述所見違規情形為證據，據以認定駕駛人
    之違規事實，否則若謂公務員一切舉發交通違規行政行為均
    需預留書面或科學證據以證其實，則國家對於交通行政之管
    理勢必窒礙難行，此事實認定之採證原則為交通管理事件與
    其他行政事件之裁處上基於本質之不同所存在之極大差異。
    惟此項採證原則並非漫無限制，在非以肉眼觀察即得判斷是
    否違規之狀況（如超速、超重、酒精濃度超過法定上限等）
    ，自必需以相當之儀器檢證始得認定其事，而不得僅以舉發
    人員到庭證述即逕為認定；而在其他以肉眼觀察即可判斷是
    否違規之情形，固可以舉發人員到庭證述為認定違規事實之
    依據，然此等情形因無其他證據可資佐憑，原則上舉發人員
    必需親自見聞違規情形，並於審理中具結後清楚陳述所見違
    規狀況，方得以其證述資以認定違規事實。惟查，本件舉發
    員警乙○○於異議人駕車行經臺北縣蘆洲市○○○道路口之
    停止線之際，因所處位置甚遠且為彎道路型，從而無法亦未
    親睹該處行車管制號誌所顯示之燈號，暨異議人通過該停止
    線之實際情形，僅係以他處相關連之號誌情形資以判斷一節
    ，已如前述，則舉發員警顯未親見異議人在該處顯示紅燈之
    狀況下通過止線之違規情狀，復又無其他事證可為佐據，從
    而其到庭所為之證述內容，自無法逕予採認。
  (六)另舉發員警乙○○及一同執勤員警王勳鐿故均到庭證稱：當
    日王勳鐿曾攔停第1 台車輛，之後乙○○又在攔停1 台車輛
    等語，並提出臺北縣政府局98年12月25日北縣警交字第C000
    00000 號舉發違反道路交通管理事件通知單為佐。惟依證人
    王勳鐿所提舉發通知單顯示之舉發時間為「98年12月25日16
    時45分」，而本件之違規時間為「98年12月25日16時40分」
    ，兩者相距5 分鐘以上，應非於同一號誌一同闖紅燈，則證
    人乙○○、王勳鐿是否曾一次先後攔停2 輛闖紅燈之違規車
    輛、且異議人之車輛係屬第2 台車等，即非無疑，無法遽為
    不利於異議人之認定。
  (七)基上，證人乙○○既未親見異議人在系爭路口顯示紅燈之狀
    況下通過停止線之違規情狀，以其執勤相關位置復又不能排
    除異議人所辯係在亮黃燈之狀況下通過該路口停止線之情狀
    ，亦即無從排除證人有誤判駕駛人闖紅燈之可能性，然本案
    已別無其他事證可佐，自無從僅以員警之舉發行為推定為真
    正即認定特定駕駛人之違規行為。故處分機關認異議人有闖
    紅燈，尚乏積極證據。
五、綜前所述，本案中除員警上開有瑕疵推斷舉發外，尚乏其他
    積極事證可認異議人確有「闖紅燈」之違規事實，則異議人
    此項違規事實即屬不能證明，自難逕以道路交通管理處罰條
    例第53條第1 項、第60條第1 項之處罰規定相繩。原處分機
    關未察及此遽為上開處分，於法容有違誤，爰予撤銷，並依
    法為異議人不罰之諭知，以資適法。
據上論斷，應依道路交通案件處理辦法第20條前段，裁定如主文
。
中    華    民    國    99    年    8     月    31    日
                      交通法庭  法  官  邱景芬
以上正本證明與原本無異
如不服本裁定應於送達後5日內向本院提出抗告狀
                                書記官  周百川
中    華    民    國    99    年    8     月    31    日

司法院資訊處製作；財團法人民間司法改革基金會備份。
